---
title: "OE2_RIM"
author: "CFP"
format: html
editor: visual
---

```{r}
gc()
setwd("~/Desktop/U_CHILE/MG_BIOESTADÍSTICA/TESIS/DATOS PÚBLICOS/OE2")
```

```{r}
library(tidyverse)     ## adm de datos
library(lme4)          ## modelos mixtos Poisson.
library(lmerTest)      ## pruebas para modelos mixtos, EL PAQUETE DE PREDICCION NO TIENE INCORPORADO POISSON, DESCARTADO
library(summarytools)  ## libreria de resúmenes.
library(yardstick)     ## para ver errores
library(merTools)      ## intervalos de predicción NO TIENE INCORCOPORADO POISSON, DESCARTADO
library(glmmTMB)       ## intervalos de predicción, TIENE INCORPORADO POISSON
library(DHARMa)        ## analisis de residuos
library(marginaleffects)       ## efectos marginales.
library(easystats)      ## evaluacipon del modelo
```

# Estimación de casos de CG por SS

```{r}
## Para dar cumplimiento a este objetivo es necesario ajustar el modelo lineal mixto con intercepto aleatorio para la variable de servicio de salud.

## Recordar que lo que se está modelando es la RIM, razón incidencia/mortalidad, la cual se asume que es constante en los servicios de Salud.

## el modelo estima utiliza como variables explicatorias el sexo y quinquenio para servicio de salud y causa específica (en este caso es solo CG)
```

# 1. Datos por quinquenio y sexo

## 1.1. Incidencias.

```{r}
## Carga de datos de incidencia
incidencias <- read_csv("incidencias_oe2.csv")%>%
  mutate(SEXO = as.factor(SEXO)) %>%
  mutate(SEXO = fct_recode(SEXO,                 ## renombrar niveles de variables
                                "Hombre" = "1",  ## "nombre nuevo" = "nombre viejo"
                                "Mujer" = "2"))
head(incidencias)

inc_matriz <- incidencias %>%
  group_by(Servicio_salud, AÑO) %>%
  summarise(incidencias = sum(incidencias), .groups = "drop") %>%
  pivot_wider(
    names_from = AÑO,
    values_from = incidencias
  ) %>%
  dplyr::select(Servicio_salud,  all_of(sort(names(.)[-1])))
as.matrix(inc_matriz)
```

## 1.2. Defunciones.

```{r}
## carga de datos de defunciones
defunciones <- read_csv("defunciones_oe2.csv")
head(defunciones)
```

# 2. Cálculo de RIM

```{r}
## calculo de razón incidencia mortalidad.
rim <- left_join(incidencias, defunciones, by = c("Servicio_salud",
                                                  "AÑO",
                                                  "SEXO",
                                                  "QUINQUENIO"))
rim <- rim %>%
  mutate(RIM = round(incidencias/Defunciones,2))  %>% ## esta es la estructura que utiliza estadística del minsal
  filter( AÑO >=2002)
```

# 3. Graficos RIM

```{r fig.width=8, fig.height=15}

## Graficar las RIM por año y SS
 plot1 <- rim %>%
  
  ## seleccion variables a estudiar
  dplyr::select(Servicio_salud, SEXO, QUINQUENIO, AÑO, Defunciones, incidencias) %>%
  
  ## agrupar por SS y AÑO
  group_by(Servicio_salud, AÑO) %>%
  
  ## resumir incidencias y defunciones, como la suma de los valores de las respectivas columnas
  summarise(
    inc = sum(incidencias),
    def = sum(Defunciones, 
              na.rm = T) ## aquí hay valores NA por lo que deben ser removidos
  ) %>%
  
  ## creación de la variables RIM.1
  mutate(RIM.1 = round(def/inc,2))


## Gráfico
rim.plot <-  ggplot(plot1, # df de donde se obtienen los datos
       aes(x = AÑO,                     # eje x : variable AÑO
           y = RIM.1,                    # eje y: varibale tasa
           group = Servicio_salud,      # agrupar por la variables Servicio_salud
           color = Servicio_salud)) +   # color segun Servicio_salud
  geom_smooth(method = "lm",
              se = F,
              linetype = "solid",
              colour = "#8B8878",
              alpha = 0.05,
              linewidth = 0.6) +
  geom_line() +                         # Línea de incidencia por año
  geom_point() +                        # Puntos para visualizar las tasas
  facet_wrap(~ Servicio_salud, 
             scales = "fixed",
             ncol = 1) +  # Un gráfico por servicio de salud
  scale_x_continuous(breaks = unique(plot1$AÑO)) + 
  theme_minimal() +
  theme(legend.position = "none") +  # Oculta la leyenda porque cada faceta es un servicio
  labs(title = "Razón Mortalidad/Incidencia de GC por año en Servicios de Salud", 
       x = "Año", 
       y = "RIM") #+
  
  #coord_cartesian(ylim = c(0.3, 1.8))  ## Cambia el rango (0, 100) según lo que se necesite

rim.plot

 ## ggsave("rim_plot_1.jpeg", Rim.plot, width = 8, height = 10, dpi = 300)

```

```{r  fig.width=8 ,fig.height= 10}
## Graficar las RIM por año, SS y tramo etario

plot2 <- rim %>%
  
  ## agrupar datos por SS, AÑO y QUINQUENIO
  group_by(Servicio_salud, AÑO, QUINQUENIO) %>%
  
  ## resumir el conteo de incidencias y defunciones
  summarise(
    inc = sum(incidencias),
    def = sum(Defunciones, 
              na.rm = T) ## aquí hay valores NA por lo que deben ser removidos (para el gráfico)
  ) %>%
  
  ## creacion de la variables RIM.2
  mutate(RIM.2 = ifelse(def == 0,                         ## si las defunciones son 0
                              NA,                         ## las reemplaza por un NA
                              round(def / inc, 2))) %>%   ## en otro caso hace esta operacion. De esta forma se evita dividir por 0 cuando el grupo etario no tiene casos.
  
  ## filtar valores infinitos
  filter(!is.infinite(RIM.2)) ## si aparece un infinito lo elimina


## necesito graficar la rim por SS por año y quinquenio (en pizarra)
## en el eje Y están las RIM; en el eje Y estan para cada año los quinquios y de eso es un gráfico por SS.
```

```{r}
## paleta de colores

c25 <- c(
  "blue1", "brown", "gray70", "green4", "#6A3D9A", "gold1", "skyblue2",  "steelblue4", "palegreen2", "#CAB2D6", "deeppink1", "#FDBF6F", "#E31A1C", "black", "maroon", "orchid1", "dodgerblue2", "#FB9A99", "#FF7F00", "darkturquoise", "green1", "yellow4", "yellow3", "darkorange4", "khaki2" )
```

```{r  fig.width=40 ,fig.height= 40}
## Gráfico. Debe ser como un spaghetti plot para comparar, sino tabla como material suplementario
plot2$AÑO <- as.factor(plot2$AÑO)

rim.plot2 <- ggplot(plot2, # df de donde se obtienen los datos
                    
       aes(x = AÑO,                      # eje x : variable AÑO
           y = RIM.2,                    # eje y: varibale tasa
           fill = QUINQUENIO)) +         # color segun Servicio_salud
  
  geom_bar(stat = "identity",            # barra horizontal
           position = position_dodge(width = 0.95)) +   # Línea de incidencia por año
                          
  
  facet_wrap(~ Servicio_salud,           ## Un gráfico por servicio de salud
             scales = "fixed",           ## Valores del eje y varien segun los valores de la variable
             ncol = 1) +                 ## el wrap ordenado en una sola columna
  
  scale_fill_manual(values = c25) +      ## paleta de colores
  
  theme_minimal() +
  
  theme(legend.position = "bottom",
        panel.grid.minor = element_blank(),
    
    # 👇 Aquí el cambio de tamaños
    plot.title = element_text(size = 30, face = "bold", hjust = 0.5), ## config del titulo
    axis.title.x = element_text(size = 25),              ## config titulo eje X
    axis.title.y = element_text(size = 25),              ## config titulo eje Y
    axis.text.x = element_text(size = 20),               ## config texto eje X
    axis.text.y = element_text(size = 20),               ## config texto eje Y
    strip.text = element_text(size = 25),                ## config títulos de facetas
    legend.text = element_text(size = 20),               ## config texto de la leyenda
    legend.title = element_text(size = 20, face = "bold") ## config titulo de la leyenda
  ) +  

  
  labs(title = "Razón Mortalidad /Incidencia de GC por quinquenios en Servicios de Salud", 
       x = "Año", 
       y = "RIM") +
 
   guides(
    fill = guide_legend(nrow = 2)           # Organizar la leyenda en 2 filas
  )
  
rim.plot2

# ggsave("rim_plot_2.jpeg",  rim.plot2,  width = 30,  height = 27, dpi = 300)

```

# 4. Estimación incidencia, mediante la RIM

```{r}
## Corresponde modelar la RIM para el CG con modelo mixto poisson lineal con intercepto aleatorio para los SS

## modelo poisson (o bin neg)

## ln(casos nuevos) = sexo + edad categ + ln(def) ; en los SS de los RPC respectivos.

## con esto, se estima la RIM del resto de SS con las estimaciones de parámetros del modelo (usando predict).

## hay que reagrupar la variable edad de defuncion, por mediana, tercil o cuartil, hasta que en ninguna categoria queden defunciones = 0.

 #rim <- rim %>%
  #mutate(Defunciones_1 = if_else(is.na(Defunciones), 1, Defunciones),
   #      Defunciones_01 = if_else(is.na(Defunciones), 0.00001, Defunciones))
```

## Corrleación

```{r}
# estructura de covarinza de incidencias.
## pasas inc_matriz a long
long_inc_matriz <- inc_matriz %>%
    pivot_longer(
    cols = -Servicio_salud,     
    names_to = "AÑO",            
    values_to = "incidencias") %>%
  mutate(AÑO = as.numeric(AÑO))

options(contrasts = c(factor = "contr.SAS", ordered = "contr.ply"))

library(nlme)
m <- nlme::gls(
  model = incidencias ~ AÑO,
  correlation = corAR1(form = ~AÑO | Servicio_salud) , ## correlacion 1, respecto a cada año.
  data = long_inc_matriz,
  weights = varIdent(form = ~1| AÑO),
  na.action = na.omit ,
)
m

# Phi = 0.93: alta autocorrelación entre años dentro de cada Servicio_salud .
# VarIdent: las desviaciones estándar por año varían bastante (valores muy pequeños para 1998–2002 y grandes en años recientes por pocos datos. hay heterocedasticidad.

## para el m2 se puede considerar incroporar la estructura de correlación, AR(1). y manejar la heterocedasticidad por año con dispersión estructurada, dispformula = ~ AÑO
```

## 4.1. Adm de datos para ajuste del modelo

```{r}
## Datos para ajuste de modelos

## a los datos de defunciones (que están más completos) deben añadírsele los datos de incidencias
datos.modelo <- left_join(defunciones,    
                          incidencias,
                          by = c("Servicio_salud",
                               "SEXO",
                               "AÑO",
                               "QUINQUENIO"))

datos.modelo$SEXO <- factor(datos.modelo$SEXO)                       ## verif formato de variables
datos.modelo$QUINQUENIO <- factor(datos.modelo$QUINQUENIO)           ## verif formato de variables
datos.modelo$Servicio_salud <- factor(datos.modelo$Servicio_salud)   ## verif formato de variables


## en las estimaciones del MINSAL parten del tramo etario 15-19 (incluyendo al CG).

## modelo lineal mixto poisson a partir de los datos de incidencia del registro poblacional (menos completa, se realiza en ciertas zonas geográficas) de cancer; los datos de defunciones de añadieron de la base de defunciones (más completa, nivel país).

## incidencias ~ intercepto aleatorio servivio salud + ln(defunciones) + sexo + quinquenio

## a partir de este modelo estimo los coeficientes del modelo y obtengo las incidencias esperadas al reemplazar el dato de defunción que si tengo para los servicios de salud donde no tengo informacion de incidencia.

## neceisto tener 2 df a partir de rim. el df que tiene la info completa (inc + def) y el def que no tiene la incidenia, pero si el resto de variables (defunciones, sexo y quinquenio).

## tiene que ser esta estructura left_join(def, inc, by=""), porque donde tengo más es en defunciones, los SS y def, con los cuales quiero estimar la incidencia de los SS que no tienen datos de incidencia.

## es necesario añadir la variable REGION para el ajuste del modelo, para incidencias y defunciones.
```

## 4.2. Ajuste del modelo

### 4.2.1 Datos modelo

```{r}
## Datos para la estimación de los coeficientes del modelo mixto poisson.
datos.m1 <- datos.modelo %>%
  
  ## filtar niveles  de quinquenio que no están
  filter(!(QUINQUENIO %in% c("10-14", "0-4", "15-19"))) %>%
  
  ## sacar niveles
  droplevels() %>%                    
  
  ## saber de que datos se dispondrá para obtener los coeficientes del modelo.
  mutate(incidencia_disponible = !is.na(incidencias)) %>% 

  ## filtar dejando los que no son NA en incidencias
  filter(!is.na(incidencias)) 

## este df esta completo (datos.m1) y tiene los datos con los que se realizará la estimación de incidencia para los datos donde solo hay defunciones.
```

############################################ 

# loop de prueba

```{r}
## datos sin año
datos.m1 <- datos.m1 %>%
  dplyr::select(Servicio_salud, SEXO, QUINQUENIO, Defunciones, incidencias) %>%
  group_by(Servicio_salud, SEXO, QUINQUENIO) %>%
  summarise(incidencias = sum(incidencias),
            Defunciones = sum(Defunciones))


### modelo
## con glmTBm
m2_2 <- glmmTMB::glmmTMB(
  formula = incidencias ~ offset(log(Defunciones)) + SEXO + QUINQUENIO +   ## variables modelo
                  (1 | Servicio_salud),                                    ## intercapto aleatorio
    data = datos.m1,                                                       ## datos
    family = poisson(link = "log"),
  na.action = na.omit)

m2_2

## verif modelo
datos.verif_2_2 <- datos.m1 %>%
  
  ## es importante añadir este comando ya que los dos df (de ajuste del modelo y datos para su verificación) deben tener la misma cantidad de filas.
  filter(!is.na(Defunciones))

## Estimación media condicional. considera los efectos aleatorios y el BULP
verif_2_2 <- predict(m2_2, 
                   newdata = datos.verif_2_2, 
                   type = "link", 
                   se.fit = TRUE,
                  allow.new.levels = T)

datos.verif_2_2$predicho <- verif_2_2$fit 
datos.verif_2_2$se <- verif_2_2$se.fit
## creación de IC 95%. Válido pues la inferencia es sobre el valor esperado, lambda, que es el EMV, que distribuye aprox normal.
datos.verif_2_2$inf_link <- datos.verif_2_2$predicho - 1.96 * datos.verif_2_2$se
datos.verif_2_2$sup_link <- datos.verif_2_2$predicho + 1.96 * datos.verif_2_2$se

datos.verif_2_2 <- datos.verif_2_2 %>%
  mutate(
    predicho = exp(predicho),
    se = exp(se),
    inf_link = exp(inf_link),
    sup_link = exp(sup_link),
    cobertura_ic = ifelse(incidencias >= inf_link & incidencias <= sup_link, 1, 0))

## proporcion de cobertura
( prop  = sum(datos.verif_2_2$cobertura_ic) / length(datos.verif_2_2$cobertura_ic) * 100)
## en 77% de ocasiones el ic incluye la incidencia observada.

performance::check_model(m2_2)


## predicciones modelo:
datos.pred_2_2 <- datos.m1 %>%
  filter(!(QUINQUENIO %in% c("10-14", "0-4", "15-19"))) %>%
  
  droplevels() %>%                    
  
  filter(!is.na(Defunciones)) %>%
  
  dplyr::select(-incidencias)

## asegurar que queden los mismos niveles entre datos.modelo y datos.pred
datos.pred_2_2$SEXO <- factor(datos.pred_2_2$SEXO, levels = levels(datos.m1$SEXO))
datos.pred_2_2$QUINQUENIO <- factor(datos.pred_2_2$QUINQUENIO, levels = levels(datos.m1$QUINQUENIO))
datos.pred_2_2$Servicio_salud <- factor(datos.pred_2_2$Servicio_salud, levels = levels(datos.m1$Servicio_salud))

## prediccion de incidencias con el df datos.pred utilizando los coeficientes del modelo ajustado m1
predicciones_2_2 <- predict(m2_2,                       ## modelo
                        newdata = datos.pred_2_2,     ## df con nuevos datos (las predicciones)
                        type = "response",        ## la variables respuesta
                        allow.new.levels = T,     ## esto permite predecir para servicios no vistos
                        se.fit = T)     

## añadir varible predicciones al df de datos.pred.
datos.pred_2_2$pred_incidencias <- predicciones_2_2$fit 
datos.pred_2_2$se_pred_incidencias <- predicciones_2_2$se.fit



## unir df datos m1 + datos.verif + datos pred.
datos.m1 <- datos.m1 %>%
  mutate(
    tipo = case_when(
      is.numeric(incidencias) ~ "Observado",
      TRUE ~ NA_character_) )

datos.pred_2_2 <- datos.pred_2_2 %>%
    mutate(tipo = case_when(is.numeric(pred_incidencias) ~ "Predicho", TRUE ~ NA_character_)) %>%
    rename(incidencias= pred_incidencias) %>%
    dplyr::select(-se_pred_incidencias)

datos.completos_2_2 <- rbind(datos.m1, datos.pred_2_2) %>%
  unique()

save(datos.completos_2_2, file = "datos.oe2_2_2.RData")

```

###################################################################### 

### 4.2.2. Modelo Poisson

```{r}
## con glmTBm
m2 <- glmmTMB::glmmTMB(
  formula = incidencias ~ offset(log(Defunciones)) + SEXO + QUINQUENIO +   ## variables modelo
                  (1 | Servicio_salud),                                    ## intercapto aleatorio
    data = datos.m1,                                                       ## datos
    family = poisson(link = "log"),
  na.action = na.omit)

m2
## desviación estandar del intercepto aleatorio = 0.262
exp_coef <- exp(fixef(m2)$cond)     # $cond estrae la parte condicional
exp_coef
## uso de TBM

## Especificación del modelo: se define la función objetivo (verosimilitud o log-verosimilitud) en C++ (o usando plantillas ya hechas). Compilas el modelo: TMB lo transforma en código rápido que R puede llamar. Optimización: se estima el modelo (p.ej., efectos fijos, varianzas de los aleatorios) mediante máxima verosimilitud. Laplace Approximation: integra los efectos aleatorios para obtener la verosimilitud marginal. Inference: usa la matriz de información para obtener errores estándar y hacer inferencia.

```

```{r}
## revisar paquete dist, o con errores cuadrático medio y/o absoluto.
```

## 4.3. Bondad del ajuste del modelo

```{r}
## verificación del modelo, usando los datos con los que se estimaron los coeficientes (ver los errores), excepto la incidencia, se quiere predecir para comparar entre lo estimado por el modelo y lo observado.

datos.verif <- datos.m1 %>%
  
  ## dejar todas las columnas menos incidencia_disponible
  dplyr::select(Servicio_salud, SEXO, AÑO, QUINQUENIO, Defunciones, incidencias) %>%
  
  ## es importante añadir este comando ya que los dos df (de ajuste del modelo y datos para su verificación) deben tener la misma cantidad de filas.
  filter(!is.na(Defunciones))
```

```{r}
## Estimación media condicional. considera los efectos aleatorios y el BULP
verif <- predict(m2, 
                   newdata = datos.verif, 
                   type = "link", 
                   se.fit = TRUE,
                   allow.new.levels = T)
## interpretación: Para este servicio específico, con su intercepto aleatorio, el valor esperado es X ± se

## estimación media marginal. mediante metodo delta, consiera los efectos fijos
## marginaleffects::predictions(m2)
## interpretación: Para un servicio promedio, el valor esperado es X ± se
```

```{r}
## añadir variable predicho (los valores estimados) al df de datos.pred, a partir de verificacion 
datos.verif$predicho <- verif$fit 
datos.verif$se <- verif$se.fit
## creación de IC 95%. Válido pues la inferencia es sobre el valor esperado, lambda, que es el EMV, que distribuye aprox normal.
datos.verif$inf_link <- datos.verif$predicho - 1.96 * datos.verif$se
datos.verif$sup_link <- datos.verif$predicho + 1.96 * datos.verif$se
## revisar con margins los IC
```

```{r}
## Pasar a escala respuesta con exp.
datos.verif <- datos.verif %>%
  mutate(
    predicho = exp(predicho),
    se = exp(se),
    inf_link = exp(inf_link),
    sup_link = exp(sup_link),
    cobertura_ic = ifelse(incidencias >= inf_link & incidencias <= sup_link, 1, 0))

# Residuos
datos.verif<- datos.verif %>%
  mutate(residuos = residuals(m2, type = "response"),
         residuos.pearson = residuals(m2, type = "pearson"),
         residuos.est = residuos/se)

## cobertura al nivel del modelo.     
( prop  = sum(datos.verif$cobertura_ic) / length(datos.verif) )

## verificar las predicciones
## revisar fórmula de intervalos para programar.
## con los intervalos a mano hago la suma y veo como quedan.
```

### 4.2.4. Errores del modelo

```{r}
## errores del modelo 
datos.verif %>%
  mutate(truth = incidencias,
         estimate = predicho) %>%
  metrics(truth = truth,             ## métricas del modelo
          estimate = estimate)

## rmse: error cuadrático medio
## rsq: r2
## mae: error medio absoluto


( mape <- mean(abs((datos.verif$incidencias - datos.verif$predicho) / datos.verif$incidencias)) * 100 )
## mape de 48%, al limite de lo aceptable.
```

### 4.2.5. Grafica del modelo ajustado

```{r}
ggplot(datos.verif, aes(x = predicho, y = incidencias)) +
  geom_point(alpha = 0.6, color = "blue") +
  geom_abline(intercept = 0, slope = 1, linetype = "dashed", color = "red") +
  labs(
    x = "Predicho por el modelo",
    y = "Observado",
    title = "Dispersión Observado vs. Predicho",
    subtitle = "Línea roja = ajuste perfecto"
  ) +
  theme_minimal()
```

```{r fig.height= 25, fig.width= 20}
## Plot incidencias en el timepo
plot.res <- datos.verif %>%
  group_by(Servicio_salud, AÑO) %>%
  summarise(
    incidencias = sum(incidencias),
    predicho = sum(predicho),
    .groups = "drop") %>%
  
  ##pasar a formato long para plotear
  pivot_longer(cols = c(incidencias, predicho), ## hacerlo long para plotear
               names_to = "Tipo",
               values_to = "Valor") %>%
   mutate(Tipo = recode(Tipo,
                       incidencias = "Observado",
                       predicho = "Predicho"))
```

```{r fig.height= 25, fig.width= 20}
plot.3<- ggplot(plot.res, 
                
## especificiaciones de las aesthetic del gráfico
                aes(x = AÑO,           ## dejar en el eje X los años
                     y = Valor,        ## en el eje Y van los valores (incidencias obs y predichas)
                     color = Tipo,     ## habrá un color distinto por cada nivel de la varibale tipo
                     linetype = Tipo,  ## los tipo de línea serán según los niveles de la variable tipo
                     group = Tipo)) +  ## los valores a gráficar se agruparán segun la variable tipo

## especificaciones del grosor de cada línea  
  geom_line(size = 1.2) +

## hacer un facet con una columna donde el eje Y varíe en cada plot segúnn los valores que toma para cada servicio
  facet_wrap(~ Servicio_salud, ncol = 1, scales = "free_y") +

##  Escalar el eje X según los años
  scale_x_continuous(breaks = unique(plot.res$AÑO)) +

## etiquetas del: título, subtítulo, eje X y eje Y; incando los colores y tipo de linea
  labs(title = "Incidencias observadas vs predichas",
       subtitle = "Por Servicio de Salud y Año",
       x = "Año",
       y = "Casos nuevos de cáncer gástrico",
       color = "Casos nuevos",         ## título de la leyenda
       linetype = "Casos nuevos") +    ## lineas para cada
  
## tema del gráfico
  theme_minimal(base_size = 14) +

## especificaciones del tamaño de letra
  theme(
    strip.text = element_text(size = 20),                 
    axis.text.x = element_text(size = 15, angle = 45, hjust = 1),
    axis.text.y = element_text(size=15),
    plot.title = element_text(size = 25, face = "bold"),
    plot.subtitle = element_text(size = 20),
    legend.text = element_text(size = 20),                 
    legend.title = element_text(size = 22, face = "bold"),
    axis.title = element_text(size = 20)
  )
plot.3
# ggsave("res_plot_3.jpeg",   plot.3, width = 20, height = 25, dpi = 300)
```

```{r}
## plot res con geom_ribbon. para esto es NECESARIO tener todo en columnas separadas, NO en long
plot.res2 <- datos.verif %>%
  group_by(Servicio_salud, AÑO) %>%
  summarise(
    incidencias = sum(incidencias),
    predicho = sum(predicho),
    ic_sup = sum(sup_link),
    ic_inf = sum(inf_link),
    cobertura_ic = ifelse(incidencias >= ic_inf & incidencias <= ic_sup, 1, 0),
  .groups = "drop")

## cobertura IC al nivel de datos agrupados.     
( prop  = sum(plot.res2$cobertura_ic) / length(plot.res2) )
```

```{r fig.height= 25, fig.width= 20}
plot.3_5 <- ggplot(plot.res2, aes(x = AÑO)) +
  
  # Banda de IC
  geom_ribbon(aes(ymin = ic_inf, 
                  ymax = ic_sup), 
              fill = "blue", alpha = 0.2) +
  
  # Línea predicha
  geom_line(aes(y = predicho, 
                color = "Predicho", 
                linetype = "Predicho"), 
            size = 1.2) +
  
  # Línea observada
  geom_line(aes(y = incidencias, 
                color = "Observado",
                linetype = "Observado"), 
            size = 1.2) +
  
  facet_wrap(~ Servicio_salud, ncol = 1, scales = "free_y") +
  scale_x_continuous(breaks = unique(plot.res2$AÑO)) +
  labs(
    title = "Incidencias observadas vs predichas con intervalos de confianza",
    subtitle = "Por Servicio de Salud y Año",
    x = "Año",
    y = "Casos nuevos de cáncer gástrico",
    color = "Casos nuevos",
    linetype = "Casos nuevos"
  ) +
  theme_minimal(base_size = 14) +
  theme(
    strip.text = element_text(size = 20),
    axis.text.x = element_text(size = 15, angle = 45, hjust = 1),
    axis.text.y = element_text(size=15),
    plot.title = element_text(size = 25, face = "bold"),
    plot.subtitle = element_text(size = 20),
    legend.text = element_text(size = 20),
    legend.title = element_text(size = 22, face = "bold"),
    axis.title = element_text(size = 20)
  )
plot.3_5
## ggsave("res_plot_3_5.jpeg",   plot.3_5, width = 20, height = 25, dpi = 300)
```

## 4.4. Estimación a partir de los datos de mortalidad.

```{r}
## prediccion de incidencias a partir del datos de mortalidad, con esta info de probará el modelo ajustado.
## hacer df con datos de SS, pero que no tienen el dato de incidencia de RPC.
datos.pred <- datos.modelo %>%
  
  ## filtar niveles  de quinquenio que no están
  filter(!(QUINQUENIO %in% c("10-14", "0-4", "15-19"))) %>%
  
  ## sacar niveles
  droplevels() %>%                    
  
  ## son las filas donde quiero predecir a partir del modelo, es decir, donde no tengo información de incidencia, obtener solo a partir de las defunciones.
  filter(!is.na(Defunciones)) %>%
  
  ## sacar columna
  dplyr::select(-incidencias)

# datos.pred$incidencias = NA   

## asegurar que queden los mismos niveles entre datos.modelo y datos.pred
datos.pred$SEXO <- factor(datos.pred$SEXO, levels = levels(datos.m1$SEXO))
datos.pred$QUINQUENIO <- factor(datos.pred$QUINQUENIO, levels = levels(datos.m1$QUINQUENIO))
datos.pred$Servicio_salud <- factor(datos.pred$Servicio_salud, levels = levels(datos.m1$Servicio_salud))

## datos.pred y datos.m1 tienen la misma estructura de DF salvo en que el primero no tiene la variable incidencia
```

```{r}
## prediccion de incidencias con el df datos.pred utilizando los coeficientes del modelo ajustado m1
predicciones <- predict(m2,                       ## modelo
                        newdata = datos.pred,     ## df con nuevos datos (las predicciones)
                        type = "response",        ## la variables respuesta
                        allow.new.levels = T,     ## esto permite predecir para servicios no vistos
                        se.fit = T)     

## añadir varible predicciones al df de datos.pred.
datos.pred$pred_incidencias <- predicciones$fit 
datos.pred$se_pred_incidencias <- predicciones$se.fit
```

```{r}
## unir df datos m1 + datos.verif + datos pred.
datos.m1 <- datos.m1 %>%
  mutate(
    tipo = case_when(
      is.numeric(incidencias) ~ "Observado",
      TRUE ~ NA_character_) ) %>%
  dplyr::select(-incidencia_disponible)
```

```{r}
## este no es necesario
datos.verif <- datos.verif %>%
  pivot_longer(
    cols = c(incidencias, predicho), ## hacerlo long para plotear
               names_to = "tipo",
               values_to = "incidencias") %>%
   mutate(tipo = recode(tipo,
                       incidencias = "Observado",
                       predicho = "Predicho")) %>%
  dplyr::select(Servicio_salud, AÑO, SEXO, QUINQUENIO, Defunciones, incidencias, tipo)
```

```{r}
datos.pred <- datos.pred %>%
    mutate(tipo = case_when(is.numeric(pred_incidencias) ~ "Predicho", TRUE ~ NA_character_)) %>%
    rename(incidencias= pred_incidencias) %>%
    dplyr::select(-se_pred_incidencias)
```

```{r}
datos.completos <- rbind(datos.m1, datos.verif, datos.pred) %>%
  unique()
## este df esta bien.
```

```{r eval=F}
save(datos.completos, file = "datos.oe2.RData")
```

```{r}
## Gráfico de incidencias
plot.final <- datos.completos %>%
  group_by(Servicio_salud, AÑO, tipo) %>%
  summarise(incidencias = sum(incidencias))
```

```{r fig.height= 35, fig.width= 25}
plot.7 <- ggplot(plot.final, aes(x = AÑO,
                                 y = incidencias,
                                 group = tipo,
                                 color = tipo,
                                 linetype = tipo))+
  
  geom_line(size = 1.2)+
  
  facet_wrap(~ Servicio_salud, ncol = 2, scales = "free_y") +
  
   scale_x_continuous(breaks = unique(plot.res$AÑO)) +

## etiquetas del: título, subtítulo, eje X y eje Y; incando los colores y tipo de linea
  labs(title = "Incidencias observadas vs predichas",
       subtitle = "Por Servicio de Salud y Año",
       x = "Año",
       y = "Casos nuevos de cáncer gástrico",
       color = "Casos nuevos",         ## título de la leyenda
       linetype = "Casos nuevos") +    ## lineas para cada
  
## tema del gráfico
  theme_minimal(base_size = 14) +

## especificaciones del tamaño de letra
  theme(
    strip.text = element_text(size = 20),                 
    axis.text.x = element_text(size = 15, angle = 45, hjust = 1),
    axis.text.y = element_text(size=15),
    plot.title = element_text(size = 25, face = "bold"),
    plot.subtitle = element_text(size = 20),
    legend.text = element_text(size = 20),                 
    legend.title = element_text(size = 22, face = "bold"),
   axis.title = element_text(size = 20)
  )
plot.7
# ggsave("plot7.jpeg", plot.7, width = 35, height = 25, dpi = 300)  
```

```{r}
## esperar a sandra para intervalos de predicción.
```

## 4.5. Diagnósticos del modelo (Post-Hoc).

```{r}
## usar paquete dharma
   #Residuos (Pearson/Deviance)
   #Sobredispersión
   #seudo-R²
   #DHARMa
```

```{r}
set.seed(1989)
sim <- simulateResiduals(m2, plot= T, n = 1000) ## el análisis de los residuos indica que que existe alguna desviación sistemática entre el modleo y los datos, por alguna estructura no capturada; posiblemente: efecto no lineal del año (incluri como un factor o spline); alguna cov que falta; un efecto de interaccion, o prob de especificación.

# plotResiduals(sim, form = datos.m1$Servicio_salud)

## test de dispersión
testDispersion(sim) #no hay evidencia para suponer que hya sub o sobre dispersión, p-valor = 0.58

## test de uniformidad
testUniformity(sim)    ## no sigue una distribución uniforme

## Exceso de ceros
testZeroInflation(sim) ## problema con los zero, se están predicion mas de los hay. Este es mas bien un problema de la distribución teorica Poisson, las imulaciones del modelo esperan mas zero de los que hay (no hay jaja)

## autocorrelación
# testTemporalAutocorrelation(sim, time = datos.m1$AÑO)

## al añadir el año tener cuido en que no añadirlo como una covariable mas, sino que ver el efecto del año por servicio
## revisar funcion simulate para las predicciones.

```

```{r fig.width=15}
mf<- model.frame(m2)
plotResiduals(sim, form = mf$Servicio_salud, main = "Residuos por Servicio de Salud")
## no ajustra bien por SS.
```

```{r}
performance::check_model(m2)
```

```{r}
## recomendación:
## podría incluirse el factor tiempo en el modelom ns(AÑO, df = 3)
## o permitir que la eondiente varie entre SS, (1+AÑO|SS)
```

```{r}
# es problemáico en el contexto global de la tesis?
## notar que el propósito de este modelo (MLMG) no es capatar la tendencia temporal, sino obtener una estimación basal de incidencias por SS-SEXO-Qinquenio. y las dinámicas de temporalidad (AÑO) se manejan luego en los modelos de predicción. Ahora, si se incluyera el año en este modelo (MLMG), se mezclaría la parte estructural dadas por el grupo y las covariables con la tendencia temporal. Con el análisis actual está separada la estructura respescto a la tendencia (OE3).
## En este sentido, con este modelo no se usca el mejor ajuste global, sino que una estrcutra que permitra estimar de manera consistente. En este sentido, no se afecta el objetivo pricnipal de este modelo.
## Respecto a este modelo,DHARMA indica que hay diferencias sistemáticas por SS. Es esperable porque el modelo es parsimonioso(quiza demasiado), y su objetivo es geenrar estimaciones consistentes y extrapolables.
```

```{r fig.width= 25, fig.height=15}
## gráfico de residuos.

plot4 <- ggplot(datos.verif , 
       aes(x = incidencias, y = residuos)) +
  geom_hline(yintercept = 0, linetype = "dashed", color = "gray40") +
  geom_point(alpha = 0.6, color = "steelblue") +
  facet_grid(SEXO ~ QUINQUENIO) +  # O puedes usar Servicio_salud ~ sexo, etc.
  labs(
    x = "Incidencia observada",
    y = "Residuos (observado - predicho)",
    title = "Residuos del modelo según incidencia observada",
    subtitle = "Gráficos por sexo y grupo etario"
  ) +
  theme_minimal(base_size = 14)+
   theme(
    strip.text = element_text(size = 20),                 
    axis.text.x = element_text(size = 15, angle = 45, hjust = 1),
    axis.text.y = element_text(size=15),
    plot.title = element_text(size = 25, face = "bold"),
    plot.subtitle = element_text(size = 20),
    axis.title = element_text(size = 20)
  )
plot4
```

```{r fig.width= 25, fig.height=15}
## gráfico de residuos estandarizados.

plot5 <- ggplot(datos.verif , 
       aes(x = incidencias, y = residuos.est)) +
  geom_hline(yintercept = 0, linetype = "dashed", color = "gray40") +
  geom_point(alpha = 0.6, color = "steelblue") +
  facet_grid(SEXO ~ QUINQUENIO) +  # O puedes usar Servicio_salud ~ sexo, etc.
  labs(
    x = "Incidencia observada",
    y = "Residuos estandarizados",
    title = "Residuos estandarizados del modelo según incidencia observada",
    subtitle = "Gráficos por sexo y grupo etario"
  ) +
  theme_minimal(base_size = 14)+
   theme(
    strip.text = element_text(size = 20),                 
    axis.text.x = element_text(size = 15, angle = 45, hjust = 1),
    axis.text.y = element_text(size=15),
    plot.title = element_text(size = 25, face = "bold"),
    plot.subtitle = element_text(size = 20),
    axis.title = element_text(size = 20)
  )
plot5
```

```{r fig.width= 25, fig.height=15}
plot6 <- ggplot(datos.verif , 
       aes(x = incidencias, y = residuos.pearson)) +
  geom_hline(yintercept = 0, linetype = "dashed", color = "gray40") +
  geom_point(alpha = 0.6, color = "steelblue") +
  facet_grid(SEXO ~ QUINQUENIO) +  # O puedes usar Servicio_salud ~ sexo, etc.
  labs(
    x = "Incidencia observada",
    y = "Residuos de Pearson",
    title = "Residuos de Pearson del modelo según incidencia observada",
    subtitle = "Gráficos por sexo y grupo etario"
  ) +
  theme_minimal(base_size = 14)+
   theme(
    strip.text = element_text(size = 20),                 
    axis.text.x = element_text(size = 15, angle = 45, hjust = 1),
    axis.text.y = element_text(size=15),
    plot.title = element_text(size = 25, face = "bold"),
    plot.subtitle = element_text(size = 20),
    axis.title = element_text(size = 20)
  )

plot6

# ggsave("res_plot_6.jpeg",   plot6, width = 25, height = 25, dpi = 300)
```

```{r fig.width= 25, fig.height=15}
## si bien se observa sobredispersión, no se observan sesgos en los residuos. HACER ALGO CON ESA SOBREDISPERSIÓN.
## resumir el gráfico, con colores de puntos distintos para hombres y hombres y mujeres. entonces, sacar el facet.
```

```{r}
## revisar la varianza; o considerar un binomial negativo,
## ver linealidad de los residuos.
## ver si se puede explicar un termino cuadratico, ya que se supone una linea lisas, pero no se ve en los años.
```
